【裁判字號】    97,聲,3555
【裁判日期】    971219
【裁判案由】    準抗告
【裁判全文】
臺灣桃園地方法院刑事裁定              97年度聲字第3555號
處  分  人  臺灣桃園地方法院檢察署檢察官
聲  請  人
即受處分人  甲○○
選任辯護人  姜萍律師
上列聲請人因詐欺案件，聲請撤銷檢察官所為扣押之處分，本院
裁定如下：
    主  文
聲請人聲請撤銷臺灣桃園地方法院檢察署檢察官如附表編號一至
二所示之扣押處分，均應予駁回。
臺灣桃園地方法院檢察署檢察官如附表編號三至四所示之扣押處
分，均應予撤銷。
    理  由
一、聲請意旨如附件刑事抗告狀所載。
二、按受處分人對於檢察官所為關於扣押之處分有不服者，得聲
    請所屬法院撤銷或變更之，刑事訴訟法第四百十六條第一項
    第一款定有明文。
三、經查：
  (一)附表編號一及二部分
  1.按犯洗錢防制法第十一條之罪者，其因犯罪所得財物或財產
    上利益，除應發還被害人或第三人者外，不問屬於犯人與否
    ，沒收之。如全部或一部不能沒收時，追徵其價額或以其財
    產抵償之。為保全前項財物或財產上利益追繳或財產之抵償
    ，必要時，得酌量扣押其財產，洗錢防制法第十四條第一項
    、第二項定有明文。是依洗錢防制法第十四條第二項規定扣
    押被告財產之目的，係對被告因犯同法第十一條之罪，其犯
    罪所得財物或財產利益，如全部或一部不能沒收時，而須以
    其財產抵償者，必要時，得酌量扣押被告財產，資為保全。
    再細繹上揭規定意旨，乃以被告所為係犯洗錢防制法第十一
    條之罪為其要件；而稽同法第二條就「洗錢」之定義為：
    掩飾或引匿因自己重大犯罪所得財物或財產上利益者。掩
    飾、收受、搬運、寄藏、故買或牙保他人因重大犯罪所得財
    物或財產上利益者。另在同法第三條第二項第一款則規定「
    重大犯罪」尚包括犯刑法第三百三十六條第二項業務侵占罪
    ，其犯罪所得在新臺幣（下同）五百萬元以上者，亦屬之。
    又參酌洗錢防制法之立法目的，在於防止洗錢者利用洗錢活
    動掩飾其犯罪事實，妨害「重大犯罪」之追查，是以洗錢防
    制法第十一條之罪，依同法第一條、第二條之規定，應以行
    為人是否有為逃避或妨礙所犯重大犯罪之追查或處罰之犯意
    ，並有為逃避或妨礙該重大犯罪之追查或處罰之行為，始克
    相當。因之，是否為「洗錢」行為，自應就犯罪全部過程加
    以觀察，包括有無因而使「重大犯罪」所得之財物或財產上
    利益之性質、來源、所在地、所有權或其他權利改變，因而
    妨礙重大犯罪之追查或處罰，或有無阻撓或危及對重大犯罪
    所得之財物或財產上利益來源追查或處罰之行為在內（參照
    最高法院九十六年臺上字第二四五三號判決意旨）。
  2.本件檢察官依洗錢防制法第十四條第二項規定扣押如附表編
    號一至二所示之土地及房屋一節，業經本院調取臺灣桃園地
    方法院檢察署九十七年度他字第二六三號刑事偵查卷宗閱明
    無訛。茲應予審究者，乃該聲請人甲○○所涉嫌之犯罪事實
    是否為洗錢防制法第二條、第三條之「洗錢」與「重大犯罪
    」行為。稽聲請人柯牧州因涉犯業務侵占、洗錢等罪，現經
    該署檢察官列為同案被告，有本院辦理刑事案件電話記錄查
    詢表在卷可按，再細繹上開偵查案件之卷證資料，顯示另同
    案被告楊建國曾於民國九十、九十一年間，為北桃園有線電
    視股份有限公司之董事長（下稱北桃園公司），聲請人係北
    桃園公司總經理林國俊之配偶柯汝慧之胞兄。又緣因「東森
    媒體股份以限公司」（下稱東森媒體公司）董事長王令麟希
    冀掌有北桃園公司股份超過三分之二股權，楊建國遂在獲得
    北桃園公司股東之同意下，將北桃園公司之0000000
    0股，以每股七六點六六元售予東森媒體公司，總價款為十
    七億六千六百九十一萬三千元，嗣北桃園公司於九十一年十
    二月二十七日間，以上開每股七六點六六之價格，僅先將其
    中00000000之部分股票過戶予東森媒體公司，詎楊
    建國與林國俊再共同對北桃園公司股東佯稱售予東森媒體公
    司之股份，每股僅售得五十九元，其間之差價二億七千一百
    七十五萬二千八十元則為楊建國等人侵占入己。再查，北桃
    園公司之股東與北桃園文化事業有限公司（下稱北桃園文化
    公司）之股東均相同，而北桃園文化公司亦持有北桃園公司
    股票計有0000000股，於上開東森公司欲購買北桃園
    公司股票時，北桃園文化公司亦同意一併出售所持有之北桃
    園公司股票予東森公司，惟嗣後因故未於九十一年間出售，
    而楊建國及林國俊為提高楊建國所持有之北桃園公司股票之
    股價，竟經由聲請人之同意，於九十三年間以每股五十五元
    價格，出售北桃園文化公司所持有上開北桃園公司股票00
    00000股予聲請人，聲請人則經由楊建國取得購買上開
    北桃園公司股票之資金，再於同年由聲請人以每股六十元之
    價格，出售所持有上開北桃園公司股票予東森公司關係企業
    東禾媒體股份有限公司（下稱東禾公司），實際出售予東禾
    公司之股價一億六千二百萬元則由聲請人領取，其價差達每
    股至少五元，而聲請人以較低價格出售上開北桃園公司股票
    同時，已使楊建國得依北桃找補計算標準約定以高價出售其
    所持有北桃園公司股票予東禾公司，楊建國所獲得價差更達
    二億二千一百四十萬元，因認聲請人涉犯共同業務侵占、洗
    錢等罪嫌，雖為聲請人所否認，然上開各情，業據共同被告
    楊建國於偵訊中坦承大部分罪行，並有相關帳冊、財務報表
    等資料在卷足參，堪認聲請人與楊建國所涉共同業務侵占、
    洗錢等節，犯罪嫌疑重大。另本院就本件犯罪全部過程加以
    觀察，聲請人因共同業務侵占、洗錢之財物或財產上利益已
    逾五百萬元，再酌以聲請人所涉上開罪嫌，係藉調整股票交
    易價格，並以找補股票間之差價後，再由東森媒體公司或東
    禾公司以高價買得剩餘股票之方式，使各該公司之股東蒙受
    重大損失，從而，聲請人為其等掩飾、隱匿犯罪之所得，厥
    有妨礙重追查或處罰、阻撓，或危及對犯罪所得之財物或財
    產上利益來源追查或處罰之可能。是聲請人所涉既係刑法第
    三百三十六條第二項之共同業務侵占罪嫌，且依卷證資料為
    客觀形式審認，上開犯罪所得已逾五百萬元，核屬洗錢防制
    法第三條第二項第一款規定之「重大犯罪」，又聲請人既係
    犯罪嫌疑重大，已如上述，則檢察官為確保該財產上利益之
    追徵與抵償，遂依洗錢防制法第十四條第二項扣押如附表編
    號一至二所示之土地及房屋，即有必要，檢察官上揭所為，
    尚無不合。
  3.至聲請人雖略以：附表編號一至二所示之受扣押處分標的物
    之價值已遠逾檢察官所認犯罪事實之犯罪所得，故屬超額扣
    押等語。惟按洗錢防制法第十四條第二項既明定「得酌量扣
    押其財產」，其規範目的乃授與執法者，就被告或犯罪嫌疑
    人因洗錢之所得財物或財產上利益，隨著偵查進度浮顯於卷
    證資料時，在符合比例原則下，斟酌扣押被告或犯罪嫌疑人
    洗錢之犯罪所得或不法利益。稽本件聲請人因涉犯共同業務
    侵占、洗錢之犯罪所得，雖仍待進一步勾稽釐析以確認，惟
    觀諸同案被告楊建國與聲請人等上開藉調整股票交易價格，
    並以找補股票間之差價後，再以高價買得剩餘股票之型態，
    可徵本件同案被告楊建國及聲請人等之犯罪所得，總值至少
    約二億元之譜，且附表編號一至二之土地及房屋均已分別設
    定抵押權，各抵押權之債權金額均為五千多萬，附表編號一
    至二之土地及房屋之價值顯已因設定抵押權而有所減損，是
    檢察官依洗錢防制法第十四條第二項扣押聲請人等如附表編
    號一至二所示之土地、房屋，各該財產上價值並未逾同案被
    告楊建國與聲請人等全部之犯罪所得，從而，檢察官就此部
    分扣押尚無顯不合理之違法裁量情事。又聲請人以本件不符
    合洗錢防治法第九條第一項之規定一節，依前所述，本件係
    檢察官依洗錢防制法第十四條第二項所為之禁止處分，且檢
    察官之處分並無違法之處，顯係聲請人有所誤解。
  4.綜上所述，檢察官依洗錢防制法第十四條第二項扣押如附表
    編號一至二所示之土地、房屋，於法有憑，聲請人就此部聲
    請撤銷，即無理由，應予駁回。
  (二)附表編號三至四部分：
  1.按可得扣押之對象，乃指可為證據或得沒收之物，刑事訴訟
    法第一百三十三條第一項定有明文。而扣押係強制處分之一
    種，乃檢察官實施國家公權力而限制人民之自由權利，為避
    免人民之自由權利受過度侵害，實施扣押處分時，應注意比
    例原則之適用，即應以適合達於目的（適當性原則）、最小
    侵害人民自由權利之手段（必要性原則）及採取之扣押處分
    和欲達成的目的之間應該有相當的平衡（狹義比例原則）為
    之，合先敘明。
  2.查檢察官雖就同案被告楊建國與聲請人等之相關資金流向為
    調查，欲藉以證明附表編號三至四帳戶與聲請人、同案被告
    楊建國、林國俊、柯汝慧所涉業務侵占、背信及違反證券交
    易法等犯行（參上開他字第二六三號卷全卷）有所關連，然
    檢察官雖欲藉調查上揭帳戶內資金流向，用以勾勒釐析該案
    被告楊建國等人業務侵占、背信及違反證券交易法之罪嫌，
    惟觀本件既尚未將楊建國、佟雪蓮、甲○○、林國俊及柯汝
    慧加以起訴，並聲請沒收各該帳戶內之資金，則檢察官扣押
    各該帳戶之目的，僅係為保存該帳戶之資金往來紀錄，資為
    證明，核為證據保全之方式。但觀帳戶之往來紀錄，既能藉
    由向金融機構調閱帳戶資金進出之歷史紀錄等方式進行加以
    調查，則該帳戶內資金有無禁止處分之必要，即有斟酌之餘
    地。再者，檢察官欲以之證明該上開資金之往來紀錄，應以
    更適於達到目的、對人民權利侵害性更小之方式，亦即得向
    金融機關調閱帳戶資金進出之歷史紀錄為偵查之手段。故認
    檢察官就如附表編號三至四所示之扣押處分並不符合刑事訴
    訟法第一百三十三條之規定，亦不符合「比例原則」。
  3.矧依洗錢防制法第九條第一項規定：檢察官於偵查中，有事
    實足認被告利用帳戶、匯款、通貨或其他支付工具從事洗錢
    者，得聲請該管法院指定六個月以內之期間，對該筆洗錢交
    易之財產為禁止提款、轉帳、付款、交付、轉讓或其他相關
    處分之命令。其情況急迫，有相當理由足認非立即為上開命
    令，不能保全得沒收之財產或證據者，檢察官得逕命執行之
    。但應於執行後三日內，聲請法院補發命令。法院如不於三
    日內補發或檢察官未於執行後三日內聲請法院補發命令者，
    應即停止執行。按此規定，既係基於防制洗錢及追查重大犯
    罪所制定，禁止處分之客體亦以金融機構內之疑似洗錢交易
    為核心，即有優先適用之必要。故倘檢察官認聲請人等之上
    揭帳戶，業經同案被告楊建國或聲請人等利用為從事洗錢之
    工具者，自應適用上揭規定，俾免疑議，從而，檢察官未依
    該規定，即逕依刑事訴訟法第一百三十三條規定，禁止聲請
    人處分帳戶內之資金，容有未合。聲請人此部聲請為有理由
    ，自應予撤銷檢察官如附表編號三至四之扣押處分。
據上論斷，應依刑事訴訟法第四百十六條第四項、第四百十三條
，裁定如主文。
中    華    民    國    97    年    12    月    19    日
                  刑事第九庭  審判長  法  官  吳為平
                                      法  官  胡芷瑜
                                      法  官  林玉蕙
以上正本證明與原本無異。
不得抗告。
                                      書記官  魏里安
中    華    民    國    97    年    12    月    19    日
附表
┌──┬─────┬──────┬────┬──────┬─────┬────┐
│編號│扣押處分人│扣押處分命令│扣押處分│受扣押處分人│受扣押處分│扣押處分│
│    │          │            │日期    │            │標的      │法源依據│
├──┼─────┼──────┼────┼──────┼─────┼────┤
│一  │臺灣桃園地│九十七年十月│九十七年│甲○○      │臺北市中山│洗錢防制│
│    │方法院檢察│二十九日乙○│十月二十│            │區○○段二│法第十四│
│    │署檢察官  │玲宿九七他二│九日    │            │小段○一○│條第二項│
│    │          │六三字第九二│        │            │四- ○○○│        │
│    │          │五四四號函  │        │            │○號土地及│        │
│    │          │            │        │            │其上臺北市│        │
│    │          │            │        │            │中山區長安│        │
│    │          │            │        │            │段二小段三│        │
│    │          │            │        │            │九一九建號│        │
│    │          │            │        │            │建物（門牌│        │
│    │          │            │        │            │號碼：臺北│        │
│    │          │            │        │            │市中山區長│        │
│    │          │            │        │            │安東路二段│        │
│    │          │            │        │            │一九八號二│        │
│    │          │            │        │            │樓）應有部│        │
│    │          │            │        │            │分二分之一│        │
├──┼─────┼──────┼────┼──────┼─────┼────┤
│二  │臺灣桃園地│九十七年十月│九十七年│甲○○      │臺北市中山│洗錢防制│
│    │方法院檢察│二十九日乙○│十月二十│            │區○○段二│法第十四│
│    │署檢察官  │玲宿九七他二│九日    │            │小段○一○│條第二項│
│    │          │六三字第九二│        │            │四- ○○○│        │
│    │          │五四四號函  │        │            │○號土地及│        │
│    │          │            │        │            │其上建物臺│        │
│    │          │            │        │            │北市中山區│        │
│    │          │            │        │            │長安段二小│        │
│    │          │            │        │            │段三九三八│        │
│    │          │            │        │            │建號建物（│        │
│    │          │            │        │            │門牌號碼：│        │
│    │          │            │        │            │臺北市中山│        │
│    │          │            │        │            │區○○○路│        │
│    │          │            │        │            │二段一九六│        │
│    │          │            │        │            │號二樓）  │        │
│    │          │            │        │            │          │        │
├──┼─────┼──────┼────┼──────┼─────┼────┤
│三  │臺灣桃園地│九十七年十月│九十七年│甲○○      │彰化銀行中│刑事訴訟│
│    │方法院檢察│二十九日乙○│十月二十│            │崙分行戶名│法第一百│
│    │署檢察官  │玲心九七他字│九日    │            │甲○○，帳│三十三條│
│    │          │二六三字第九│        │            │號五一五四│        │
│    │          │二五四九號函│        │            │五一二二二│        │
│    │          │            │        │            │八八五○○│        │
│    │          │            │        │            │號內餘額七│        │
│    │          │            │        │            │萬八千四百│        │
│    │          │            │        │            │三十七元。│        │
│    │          │            │        │            │（抗告狀誤│        │
│    │          │            │        │            │載七萬八千│        │
│    │          │            │        │            │一百九十一│        │
│    │          │            │        │            │元）      │        │
├──┼─────┼──────┼────┼──────┼─────┼────┤
│4   │臺灣桃園地│九十七年十月│九十七年│甲○○      │玉山銀行股│刑事訴訟│
│    │方法院檢察│二十九日乙○│十月二十│            │份有限公司│法第一百│
│    │署檢察官  │玲心九七他字│九日    │            │，戶名柯牧│三十三條│
│    │          │二六三字第九│        │            │洲，帳號一│        │
│    │          │二五四八號函│        │            │○八九九六│        │
│    │          │            │        │            │八○五二七│        │
│    │          │            │        │            │九七號內餘│        │
│    │          │            │        │            │額○元。  │        │
│    │          │            │        │            │          │        │
│    │          │            │        │            │          │        │
└──┴─────┴──────┴────┴──────┴─────┴────┘


司法院資訊處製作；財團法人民間司法改革基金會備份。
